臺灣高等法院刑事判決　　　　　　　　　　　九十一年度上更（一）字第二九六號
　　上　訴　人　臺灣新竹地方法院檢察署檢察官
　　被　　　告　丁○○
　　指定辯護人　本院甲○
右上訴人因被告殺人未遂案件，不服臺灣新竹地方法院八十七年度訴字第四四二號，
中華民國八十七年十二月三十一日第一審判決（起訴案號：臺灣新竹地方法院檢察署
八十七年度偵字第一六七五號）提起上訴，本院判決後，經最高法院第一次發回更審
，本院判決如左：
    主  文
原判決關於丁○○部分撤銷。
丁○○殺人未遂，累犯，處有期徒刑伍年貳月。
    事  實
一、丁○○曾多次違反麻醉藥品管理條例，其中一次於民國八十五年八月二十一日，
    經臺灣新竹地方法院以八十五年度易字第二二一一號判處有期徒刑七月，於八十
    六年五月二十七日執行完畢，仍不知悔改，於八十七年二月上旬向己○○借住房
    屋，適己○○之父母前來探訪，己○○即要求丁○○離開其住處，二人因此起爭
    執，己○○遂報案處理。丁○○見己○○報案而心生憤意，於同年二月十五日深
    夜十一時三十分許，至己○○新竹縣湖口鄉○○村○○街三十九號住處前，持其
    所有之鐵製扳手擊破己○○所有車牌號碼Ｌ五─○○一號計程車之前後擋風玻璃
    洩恨（毀損部分業經己○○撤回告訴，由原審諭知不受理判決）。丁○○於毀壞
    己○○計程車玻璃後，仍忿忿不平，至戊○○（業經本院上訴審判決無罪確定）
    住處告以上情，並基於殺人故意，順手在戊○○住處取走一長約十餘公分之可摺
    式刀械，央求不知殺人犯意之戊○○騎機車載送其至己○○前開住處。於到達己○○上開住處後，丁○○見己○○正在打掃被其毀損之擋風玻璃碎片，即衝至己○○身前，持前述刀械往己○○之右前胸猛刺一刀，致己○○因此受有刺入胸腔
    內五、六肺間刀傷、寬約一點五公分、深約達六至七公分，合併肺葉穿刺傷出血
    、漏氣及肋骨骨折等致命傷勢。己○○受傷後，往屋外朝田埂方向跑去，丁○○
    在後追趕未果，折返己○○住處廚房復拿取菜刀一把，欲再行追殺，然隨即為戊○○制止並拉離己○○住處，而己○○則經及時就醫始倖免發生死亡之結果。
二、案經被害人己○○訴由新竹縣警察局竹北分局報請臺灣新竹地方法院檢察署檢察
    官偵查起訴。
    理  由
一、訊據被告丁○○固坦承於右開時地持刀刺入告訴人己○○前胸等情不諱，然矢口
    否認有何殺人未遂犯行，辯稱：係告訴人先持鐵棍走過來，其以為告訴人要打他
    ，始持刀自衛，卻不慎傷及告訴人。且於其誤傷告訴人之後，並未自後追趕，亦
    未折返告訴人家中廚房拿取菜刀云云。惟查：
（一）右揭事實，業據告訴人己○○指訴綦詳（見偵查卷第七頁反面、第八頁、第六
      四頁反面、本院上更(一)卷第五八頁），並詳指：「丁○○就帶綽號（阿文）戊○○兩人來我住宅前，當時我正在清理打破之碎玻璃，丁○○持一把類似士林
      刀，向我右胸殺過來」「當時我很害怕被他殺死，我拼命跑掉，當我向田埂裡
      跑時，丁○○仍在後面追著，大約跑有五百公尺」（見偵查卷第七頁反面）、
      「當時車子還沒停好時，丁○○就由門上衝下來」（見偵查卷第三一頁反面）
      ，證人丙○○亦稱：「當時我在己○○房間，己○○要我和他一起清理他計程
      車被丁○○打破之碎玻璃。正當我們在清理時，丁○○：：：就往己○○右胸
      刺過去，當己○○被刺傷後往田埂裡跑，而丁○○從後追出去」（見偵查卷第
      九頁反面），同案被告戊○○亦稱：「告訴人在弄後車窗的玻璃，當時我到了
      那，車子還未停好，丁○○就跑過去」等情（見偵查卷第三一頁）。可見被告
      到達告訴人住處時，告訴人正在清理甫遭被告砸毀的計程車擋風玻璃，而被告
      未待戊○○機車停妥，即迫不及待上前往告訴人胸部猛刺，致告訴人「右胸穿
      刺、外傷引發氣胸、血胸」，有天主教湖口仁慈醫院八十七年二月十八日診斷
      書在卷可參（見偵查卷第十四頁）。而所刺入情形為「於右胸前約第五、六間
      刀傷，傷口長、寬約一點五公分，深約六至七公分，合併肺葉穿刺傷出血、漏
      氣及肋骨骨折，如無適切治療，可能引發立即死亡」，復有同院八十七年四月
      九日（八七）湖仁醫企字第○○七三號附卷可稽（見偵查卷第三十五頁），足
      徵被告正面以刀刺入告訴人胸部，刀刃沒入六至七公分深，穿刺肺葉，生命垂
      危，顯見下手之重。而刀械能夠殺人不能謂無預見，人之胸部更為重要器官之
      所在，以刀猛力刺入，足以造成立即死亡之結果，實難謂其無殺人之決心。
（二）被告雖辯稱：因告訴人先拿鐵棒過來，其始持刀自衛而不慎傷及告訴人云云。
      同案被告戊○○亦於警訊稱：「己○○看到我們就拿一支鐵棍站在那裡」云云
      （見偵查卷第五頁反面）。然戊○○嗣於本院陳稱：其等到達時，看到己○○
      拿著雞毛撢子在整理車子（見本院上更(一)卷第四一頁）；告訴人稱：當時其手
      上拿的是掃把在清理被砸毀的玻璃等語（見本院上更(一)卷第五八頁）。而不問
      是雞毛撢子或掃把，均非被告及戊○○前稱之鐵棒。又縱告訴人手上拿的用以
      清理碎玻璃之長型雞毛撣子或掃把，因係長型物品，被告有誤會為鐵棒的可能
      ，然被告未待戊○○之機車停妥，即上前朝告訴人之胸部猛刺，告訴人既未先
      行動手，被告又何能主張正當防衛？且被告自承該刀械為其攜帶前往，同案被
      告戊○○雖否認知情而提供刀械給被告，惟亦是認該刀械是其住處的（見偵查
      卷第六頁），則被告如事先無殺人犯意，何以在戊○○住處即準備刀械？又如
      其惟恐告訴人手持棍棒將對其不利，大可先行迴避，日後再為理論，或嘗試取
      下告訴人手中棍棒，而無迫不及待於告訴人猝不及防狀況下持刀向胸部猛刺之
      理？甚至於告訴人遭刺殺跑走時，仍試圖持刀自後追趕，均有違情理，是其所
      辯不小心刺傷云云，顯不足採。
（三）又被告於追趕未果後，復至告訴人家中拿取菜刀一把，業據同案被告戊○○於
      警訊時供稱：「此時丁○○又衝進己○○家到廚房拿菜刀追殺己○○，我就上
      前拉丁○○」（見偵查卷第五頁反面），嗣於偵審中亦一再陳稱：被告有到告
      訴人家中拿菜刀，但被其搶下來，被告是被其拉出告訴人家客廳的等情（見偵
      查卷第三一頁反面、第六四頁反面、本院上更(一)卷第四十頁）。證人即告訴人
      之妻乙○○亦稱：告訴人被刺時其不在場，其自樓上下來看到戊○○把被告帶
      走，後來去廚房檢查，確實有一支菜刀不見了（見偵查卷第六三頁反面至第六
      四頁、本院上訴卷第三六頁反面）。則被告如無置告訴人於死之犯意，何以進
      入廚房拿取菜刀一把，以伺機再為砍殺？而其後來所以離開現場，係因戊○○
      之制止，並非自始即無殺人故意。至最高法院發回意旨所指：本院上訴審判決
      理由一採認證人丙○○於警訊之證言，認「己○○被刺傷後往田埂裡跑，而丁○○正後追出去」，然於理由五又依戊○○供述，認「丁○○即持刀刺向告訴
      人，戊○○旋即上前搶下刀子，並將丁○○拉走載回等情」，所為認定之事實
      前後互有矛盾一節，實乃上述判決理由對戊○○拉開被告情節之記載過於簡略
      。依照前揭說明，可知當時情形為被告持預先準備之刀械刺殺告訴人胸部後，
      復往田埂方向追趕告訴人，嗣折返至告訴人家中拿取菜刀欲再行追殺時，為戊○○制止而拉開載走。而證人丙○○證述的是前半段被告往田埂追殺之事實，
      與戊○○所述被告在告訴人家中遭其拉開後半段之事實並不相同。
（四）雖關於被告猛刺告訴人胸部一刀後，是否自後追趕及後來是否進入告訴人家中
      拿取菜刀並再行追殺一節，告訴人嗣於偵查中改稱：「丁○○來了之後在我家
      門口殺了我一刀，他就進入我家裡，我同時就往田埂方向奔去，我不知道他有
      到我家裡面去，因為我被他砍了一刀，我就往田埂方向去，是事後我太太對我
      說後我才知道」（見偵查卷第六四頁反面），於本院稱：「他往我胸口殺一刀
      ，我就往田裡跑，我不知道他有沒有跟我來，我當時都沒有回頭」「（丙○○
      說你被殺之後往田埂跑，丁○○追去？）我不知道」（見本院上更(一)卷第五八
      頁）。同案被告戊○○亦改稱：「（有無看到被告拿著刀追著告訴人到田埂去
      ？）沒有，我那時在停機車」（見偵查卷第五七頁）、「（你拉丁○○時，他
      是否還有要去追己○○？）沒有」云云（見本院上更(一)卷第四二頁），與證人
      丙○○及其等自身前開供述均不一致，且徵諸被告未待戊○○機車停妥即上前
      持刀猛刺告訴人，其內在之殺人犯意由客觀行為外顯之事實亦不相符，自難遽
      採。又告訴人指稱：其遭被告刺殺之同時，被告並口出「你敢報警，你很衝，
      要給你死」等語，然除據被告否認外，同案被告戊○○及證人乙○○均稱並未
      聽到，告訴人指訴此情雖難以證明。而言語故可表徵行為人內心之意念，但並
      非不能證明告訴人口出惡言，即可認為無殺人故意。
（五）至關於被告刺殺告訴人之兇器，被告於警訊時供稱係水果刀（見偵查卷第三頁
      反面），於原審及本院稱係其自己平日攜帶之可摺式瑞士刀（見原審卷第四七
      頁反面、本院上更(一)卷第五六頁），告訴人稱係長約二十公分、寬約二公分之
      類似士林刀（見偵查卷第七頁），證人丙○○則稱係類似士林刀之水果刀（見
      偵查卷第九頁反面）。而上開兇器已遭戊○○以機車載被告離開途中丟棄，業
      據被告及同案被告戊○○供明（見偵查卷第四、六頁、本院上更(一)卷第五八頁
      ），未有實物扣案。然該刀械之型式參諸上開供述及告訴人傷勢，堪認係長約
      十餘公分之細長狀（告訴人所稱之長度及寬度應略大於實際）可摺式刀械，至
      於其等供述刀械之名稱各不相同，並不影響該刀械型式之認定。且依上開描述
      ，尚無從認定該刀械為槍砲彈藥刀械管制條例規定之管制刀械。
（六）綜上所述，本件事證明確，被告所辯無非推諉卸責之詞，不足採信，其犯行堪
      以認定。
二、核被告所為，係犯刑法第二百七十一條第二項、第一項之殺人未遂罪，其已著手
    殺害，因告訴人急救得宜而未生死亡之結果，為未遂犯，應依刑法第二十六條前
    段規定減輕其刑。又被告曾多次違反麻醉藥品管理條例，其中一次於八十五年八
    月二十一日，經臺灣新竹地方法院以八十五年度易字第二二一一號判決有期徒刑
    七月，於八十六年五月二十七日執行完畢，於五年再犯本件有期徒刑以上之本罪
    ，為累犯，應依刑法第四十七條規定加重其刑（惟法定刑為死刑、無期徒刑部分
    ，依法不得加重），並先加後減之。
三、原審以被告雖持客觀上具有殺傷力之刀械刺傷告訴人，惟以告訴人受傷之部位僅
    有一處，且被告與告訴人素無深仇大恨，尚乏殺人之強烈動機，又案發前告訴人
    僅要求被告離開其住處而起爭執，並無辱罵被告之任何言語或舉動，衡情實無足
    以挑起被告有殺人故意之客觀條件，況被告並無其他揮砍之舉動，堪認其當時並
    無殺人故意，或有置被害人於死之預見，應僅有普通傷害之意思，核其所為應係
    犯刑法第二百七十七條第一項之普通傷害罪。而告訴人業已撤回告訴，有撤回狀
    在卷可稽（見原審卷第六八至六九頁），因而為被告公訴不受理之判決，固非無
    見。惟判斷行為人於行為當時主觀上是否有殺人之故意，除應斟酌其使用之兇器
    種類，攻擊之部位、行為時之態度外，尚應深入觀察行為人與被害人之關係、衝
    突之起因、行為當時所受之刺激、下手力道之輕重，被害人受傷情形及行為人事
    後之態度等各項因素，綜合加以研析。且刑法上殺人罪與傷害人致死罪之區別，
    本視加害人有無殺意為斷，被害人所受之傷害程度，固不能據為認定有無殺意之
    唯一標準，但加害人之下手情形如何，於審究犯意方面，不失為重要參考資料，
    有最高法院二十年度非字第一○四號判例意旨可參。被告與告訴人間之糾紛原因
    雖非重大，但已使被告心生憤懣，經斟酌被告迫不及待下手情形及刺殺部位、使
    用力道、刺入深度與告訴人及時逃離被告又加以追趕等一切情狀，堪認顯具殺人
    犯意。原判決未詳為推求整個過程情形，僅以特定時點只殺一刀，即認並無殺人
    故意，自有未合。是公訴人以有殺人犯意為由，提起上訴，為有理由，自應由本
    院將原判決關於被告丁○○部分撤銷改判。爰審酌被告因細故即萌生殺人犯意及
    所使用之手段、所生危害、犯後飾詞卸責，惟事後已與告訴人達成和解，有和解
    書在卷可按（見原審卷第七十頁正、反面）等一切情狀，量處如主文所示之刑。
據上論斷，應依刑事訴訟法第三百六十九條第一項前段、第三百六十四條、第二百九
十九條第一項前段、刑法第二百七十一條第二項、第一項、第二十六條前段、第四十
七條，判決如主文。
本案經檢察官郭弘佑到庭執行職務。
中    華    民    國       九十一     年       六      月     十四      日
                              臺灣高等法院刑事第十一庭
                                  審判長法  官  楊  照  男
                                        法  官  陳  炳  彰
                                        法  官  王  詠  寰
右正本證明與原本無異。
如不服本判決應於收受送達後十日內向本院提出上訴書狀，其未敘述上訴之理由者並
得於提起上訴後十日內向本院補提理由書（均須按他造當事人之人數附繕本）。
                                        書記官  駱  麗  君
中    華    民    國       九十一     年       六      月     十四      日
附錄：本案論罪科刑法條全文
刑法第二百七十一條
殺人者，處死刑、無期徒刑或十年以上有期徒刑。
前項之未遂犯罰之。
預備犯第一項之罪者，處二年以下有期徒刑。
